臺灣高等法院刑事判決　　　　　　　　94年度上訴字第2291號
上　訴　人　臺灣板橋地方法院檢察署檢察官
被　　　告　乙○○
上列上訴人因被告妨害自由等案件，不服臺灣板橋地方法院93年
度訴字第1939號，中華民國94年6月9日第一審判決（起訴案號：
臺灣板橋地方法院檢察署93年度偵緝字第1154號），提起上訴，
本院判決如下：
    主  文
上訴駁回。
    事  實
一、呂財寶（別名「呂志鴻」，另案通緝中）乃址設彰化縣和美
    鎮○○路 ○段417號1樓之宏昌國際企業有限公司（下稱宏昌
    公司）之實際負責人，乙○○則任職宏昌公司廠房管理業務
    。緣宏昌公司於民國89年 1月18日與甲○○所經營之奕穎國
    際有限公司（下稱奕穎公司）簽立買賣機器合約，向奕穎公
    司購入圓編針織機器10台，每台單價新台幣（下同）73萬元
    ，並約明其中 5台於同年月31日前、另5台則於同年2月29日
    前交付宏昌公司。雖奕穎公司依約將前 5台圓編針織機器交
    付宏昌公司，宏昌公司至89年 3月12日止已陸續給付奕穎公
    司貨款共計180萬元，惟另5台圓編針織機器，則未據奕穎公
    司依約交付，致宏昌公司蒙受重大損失。
二、嗣呂財寶為解決上述債權債務關係，竟夥同乙○○、宏昌公
    司員工藍國恩、與宏昌公司有業務往來之建僑報關有限公司
    之員工林挺發，（以上二人業經臺灣板橋地方法院判決確定
    ）暨另二名年籍姓名不詳之成年人，共同基於剝奪人之行動
    自由之犯意聯絡，於89年 3月30日下午某時，先由呂財寶利
    用不知情之宏昌公司員工蘇樹駕駛不詳車號之廂型車搭載
    呂財寶、藍國恩自宏昌公司北上，復沿途分別在彰化市○○
    路 ○段及台中縣烏日鄉一帶先後搭載年籍姓名均不詳之成年
    男子共二人，一同搭車北上，於該日晚間 6時30分許抵達台
    北縣三重市某名為「五百」 之KTV茶藝館處，由該二名不詳
    成年男子出手毆打甲○○，並將甲○○強押進入上述廂型車
    內，以此非法方法剝奪甲○○之行動自由，復利用不知情之
    蘇樹，駕駛上述廂型車搭載甲○○返回彰化縣線西鄉○○
    路560巷 69號之宏昌公司工廠倉庫，與當時在該處等候之乙
    ○○、林挺發會合。該二名年籍不詳之成年男子強推甲○○
    下車後，呂財寶、藍國恩隨即出手毆打甲○○，喝令甲○○
    償還債務，乙○○、林挺發復指示該二名年籍不詳之成年男
    子毆打甲○○，致甲○○受有左尺骨骨折、左肋骨骨折、右
    第五肋骨骨折等傷害，壓制甲○○之意思自由後，林挺發先
    行離去，呂財寶遂又夥同乙○○、藍國恩及該二名不詳姓名
    之成年男子，將甲○○帶至工廠宿舍，利用甲○○無力反抗
    之際，命甲○○在呂財寶所事先擬妥之如附表一所示內容之
    切結書上，簽署「奕穎國際有限公司甲○○」等字樣，復命
    甲○○以「奕穎國際有限公司甲○○」之名義簽發如附表二
    所示內容之本票 三紙，面額共計180萬元，交由呂財寶收受
    。迄至89年 4月1日晚間8時30分許，始由乙○○指示上述不
    詳年籍男子將甲○○送返住處。
三、案經甲○○訴由臺北縣政府警察局海山分局報告臺灣板橋地
    方法院檢察署檢察官偵查起訴。
    理  由
一、訊據被告乙○○矢口否認上述犯行，辯稱：其不知宏昌公司
    與甲○○間針織機器買賣契約糾紛之事，亦不認識藍國恩，
    甲○○被打之時，其並不在現場云云。惟查：
  (一)告訴人甲○○於警詢、偵查均對於上述犯罪事實指述綦詳，
    而其受有左尺骨骨折、左肋骨骨折、右第五肋骨骨折等傷害
    之情節，亦有臺北縣立板橋醫院驗傷診斷書乙紙在卷可憑（
    見偵查卷第24頁）。而告訴人甲○○所經營之奕穎公司與宏
    昌公司間因買賣圓編針織機器而生債權債務糾紛等情，亦有
    如附表一、二所示切結書影本一件及本票影本三張附卷可稽
    （見偵查卷第25至27頁），足見告訴人此部分指述非虛。
  (二)次查，證人即同案被告林挺發於原審具結證稱：案發當日伊
    與乙○○相約到宏昌公司倉庫看庫存品，順便載乙○○過去
    ，伊到倉庫的時候已經有四、五個人，伊聽到他們在講債務
    糾紛的事情，且在推擠甲○○，伊買到庫存紗之後不到五分
    鐘就先一個人離開，其他人是否有毆打甲○○伊不清楚等語
    （見原審卷第90至95頁），已足徵被告乙○○辯稱本件事發
    之時其不在現場云云，乃事後推託之詞。況證人林挺發於偵
    查中更明確指稱：當時藍國恩、乙○○等人有毆打甲○○，
    但伊沒有看到拿什麼武器；有一群人打他，多少人伊不清楚
    等語（見偵查卷第105頁背面）。證人林挺發與被告乙○○
    間純係生意往來關係，又無仇隙，應無恣意構陷之必要。
  (三)再查，
    1.證人即同案被告藍國恩於偵查中亦供稱：是老闆呂志鴻帶
      伊到三重，沿途又在彰化市○○路○段載一名男子，另在
      台中縣烏日鄉載一名男子，連伊及同事蘇樹及呂志鴻共
      五人，由蘇樹駕車北上；是另外二名男子是受呂志鴻指
      使將甲○○押上車到彰化；回昌宏公司乙○○、林挺發在
      場；乙○○、林挺發有叫沿途搭載之二名年籍不詳之人打
      甲○○；呂志鴻有叫甲○○寫切結書及開本票；呂志鴻是
      宏昌公司實際經營者，乙○○是廠長等語（見偵查卷第15
      9 至161頁）甚明。復於另案（同案共犯林挺發等強盜一
      案）審理中陳稱：呂財寶叫伊打（指甲○○），伊就打；
      是不詳姓名之男子，其中一名拿木棍打甲○○；乙○○用
      手打，林挺發用腳踹，呂財寶用手及腳拳打腳踢等語（見
      臺灣板橋地方法院91年度訴字第2117號案卷第80頁），核
      與告訴人甲○○所述情節互核一致。
    2.雖藍國恩於原審另證稱：伊不清楚另外不詳姓名的二個成
      年人是否為乙○○叫來的，因為伊不認識該二人，又與乙
      ○○不同部門；89年3月30日晚上11點多左右抵達宏昌公
      司時，乙○○就在倉庫裡面，當天的場面很亂，伊沒有親
      眼看到乙○○是否有毆打甲○○，在場的人很多；甲○○
      到了宏昌公司態度又不是很好，只說他沒有錢處理，看債
      權人想要怎麼辦，才會發生這些爭執；呂財寶有推甲○○
      ，伊有打甲○○，另外伊車上那二名不認識的成年人也有
      毆打甲○○。案發當天伊在宏昌公司有看到林挺發，林挺
      發是我們公司的客戶，可能在那裡清庫存，我們打甲○○
      的時候，林挺發也是在旁邊看。當時場面很亂，林挺發、
      乙○○是在一旁吆喝，也不是教唆，當時因為甲○○的態
      度真的很不好；乙○○確實沒有出手，也沒有教唆我們打
      甲○○，當時乙○○講什麼話根本聽不清楚，但不是要伊
      或其他人去打甲○○，至於講的內容伊也忘記了；偵查中
      伊說乙○○叫二名不詳成年人去打甲○○，意思不是乙○
      ○去教唆不詳的成年人去打甲○○，實際上他們之前是否
      認識伊也不清楚，可能只是乙○○講話的時候，臉有朝向
      那二名成年人，伊就誤認乙○○找他們過來。乙○○講話
      的時候，我們已經在打甲○○了，乙○○那時在旁邊看，
      講話的內容伊不記得了。在偵查中伊提到乙○○叫那二名
      男子用棍棒打甲○○，是指那二名男子用棍棒打甲○○，
      伊所說乙○○叫那二名男子打甲○○，意思是說乙○○說
      話的時候，我們已經在打甲○○了，乙○○看到甲○○的
      態度不是很好，也有在旁吆喝，甲○○確實是被用木棍打
      傷的等語（見原審卷第97至103頁 ）。徵諸證人藍國恩上
      開所證，由被告乙○○見甲○○談判態度不佳，遂當場面
      對該二名不詳成年男子吆喝等舉措，已可徵被告乙○○與
      該二名不詳成年男子間，就毆打甲○○犯行有犯意聯絡。
      證人藍國恩雖供稱並非「教唆」云云，無非迴護被告之言
      ，無足採信。再者，告訴人甲○○被毆當時，被告乙○○
      及林挺發即在旁助勢吆喝，且被告乙○○又為宏昌公司廠
      房管理之重要幹部，以案發當時已是晚間11時許之深夜，
      倘謂被告與林挺發仍洽談清理庫存事宜，顯為牽強，難以
      置信；況告訴人甲○○被押入倉庫時，被告乙○○與林挺
      發即在現場，更在甲○○在旁被毆之時上前吆喝助勢，益
      徵被告乙○○與林挺發、呂財寶、藍國恩及另二名不詳姓
      名之成年人等之間，有犯意聯絡至明。
  (四)綜上各節，被告乙○○所辯不足採信，本案事證明確，被告
    犯行堪以認定。
二、(一)核被告乙○○所為，係犯刑法第三百零二條第一項之以非
      法方法剝奪人之行動自由罪。被告與林挺發、藍國恩、呂
      財寶暨年籍姓名不詳之二名成年人間，就上述犯行有犯意
      聯絡與行為分擔，均為共同正犯。
    (二)又按刑法第三百零二條之妨害自由罪，係妨害他人自由之
      概括的規定，故行為人具有一定目的，以非法方法剝奪人
      之行動自由者，除法律別有處罰較重之規定（例如略誘及
      擄人勒贖等罪），應適用各該規定處斷外，如以使人行無
      義務之事，或妨害人行使權利為目的，而其強暴脅迫復已
      達於剝奪人行動自由之程度，即祇成立本罪，不應再依同
      法第三百零四條論處（最高法院九十三年度台上字第三三
      ０九號判決參照）。是被告乙○○夥同呂財寶等人強令告
      訴人甲○○簽署切結書並簽發三紙本票，該等使人行無義
      務之事之低度行為，應為非法剝奪人之行動自由之高度行
      為所吸收，不另論以刑法第三百零四條之罪。
    (三)至公訴意旨認被告尚共同涉犯刑法第二百七十七條第一項
      之傷害罪云云，然按刑法第三百零二條之剝奪行動自由罪
      ，本質上包括私行拘禁及以其他非法方法剝奪人之行動自
      由而言。所謂非法方法，當包括強暴、脅迫等情事在內。
      經查，被告乙○○夥同呂財寶、藍國恩、林挺發及另二名
      年籍不詳之成年男子，在告訴人甲○○被剝奪行動自由之
      狀態中，復共同毆打甲○○，犯意顯然在嚇阻甲○○逃跑
      以遂繼續剝奪行動自由之狀態，並作為使甲○○簽發本票
      及簽署切結書之手段，堪認已為剝奪行動自由之犯意所包
      括，應視為剝奪行動自由之部分行為，是此部分不另論以
      刑法第二百七十七條第一項之傷害罪。公訴意旨此部分之
      指摘尚有誤會，附此敘明。
    (四)原審以被告罪證明確，適用刑法第二十八條、第三百零二
      條第一項、第七十四條第一款，罰金罰鍰提高標準條例第
      一條前段規定，並審酌被告為管理公司廠房業務之人，面
      對買賣糾紛，不思循正當管道處理，反以暴力相向，造成
      告訴人受有非輕之傷害等犯罪目的、手段與所生危害程度
      ，暨考量被告係為公司求償之犯罪動機，及其犯罪後態度
      等一切情狀，量處有期徒刑一年二月，併宣告緩刑五年，
      經核認事用法尚無違誤，量刑亦屬妥適。
    (五)檢察官上訴意旨指摘，原審就傷害部分不另論罪為不當，
      又被告矢口否認犯行並無悔意，亦不應為緩刑之宣告等語
      。惟查，本件被告乙○○夥同上開共犯等人共同毆打甲○
      ○之行為已為剝奪行動自由之犯意所包括，應視為剝奪行
      動自由之部分行為，不另論處傷害罪等情，業已論載理由
      如前，檢察官仍執前詞為上訴，洵無可採。再者被告並無
      前科，未曾受何有期徒刑以上刑之宣告，有本院被告前案
      紀錄表一件在卷可參，參諸被告於本院審理時一再表示尊
      重原審判決故未提起上訴，爾後會檢討改正，循規蹈矩，
      以策來茲等情，原審斟酌其情，併為緩刑之宣告亦稱妥適
      。綜此，檢察官之上訴為無理由，應予駁回。
三、據上論斷，應依刑事訴訟法第三百六十八條，判決如主文。
本案經檢察官呂丁旺到庭執行職務。
      如主文所示之刑。
中　　華　　民　　國　　94　　年　　10 　　月　　5　　日
　　　　　　　　　刑事第二十一庭審判長法　官  溫耀源
　　　　　　　　　　　　　　　　　    法　官  邱同印
　　　　　　　 　 　　　　　　　　　　法　官  段景榕
以上正本證明與原本無異。
如不服本判決，應於收受送達後十日內向本院提出上訴書狀，其
未敘述上訴之理由者並得於提起上訴後十日內向本院補提理由書
（均須按他造當事人之人數附繕本）。
          　　　　　　　　　　　　　　書記官  陳靜姿
中　　華　　民　　國　　94　　年　　10　　月　　5 　　日
附表一：
┌──┬────────────────────────┐
│編號│文             件             內              容│
├──┼────────────────────────┤
│一  │本人奕穎國際有限公司甲○○與宏昌國際企業有限公司│
│    │，經技師徐松熙介紹，代為採購針織機械十台，前五台│
│    │因為規格不合臺灣機型，技師徐松熙代為裝櫃出口，所│
│    │得貨款因不能如期繳還捲款潛逃，至今下落不明，加上│
│    │後五台本人因私自運往國外出售，不能如期交貨，導致│
│    │貴公司誤會本人與技師徐松熙串通合作，使貴公司損失│
│    │慘重，本人願簽下新台幣壹佰捌拾萬元整之本票以對貴│
│    │公司之所付訂金及損失，做為損害賠償之擔保，並願善│
│    │意配合尋找徐松熙出面處理，若一個半月內無法找到徐│
│    │松熙，本人願意負責貴公司之一切損失賠償責任。此致│
│    │宏昌國際企業有限公司。立切結書人奕穎國際有限公司│
│    │甲○○（地址、身分證字號）。中華民國八十九年三月│
│    │三十日。                                        │
└──┴────────────────────────┘
附表二：
┌──┬───┬────┬────┬────┬─────┐
│編號│票  號│票面金額│發 票 日│到 期 日│發  票  人│
│    │      │新台幣元│        │        │          │
├──┼───┼────┼────┼────┼─────┤
│一  │057502│陸拾萬元│89/03/30│89/05/15│奕穎國際有│
│    │      │        │        │        │限公司張英│
│    │      │        │        │        │雄        │
│    │      │        │        │        │          │
├──┼───┼────┼────┼────┼─────┤
│二  │057503│陸拾萬元│89/03/30│89/05/15│奕穎國際有│
│    │      │        │        │        │限公司張英│
│    │      │        │        │        │雄        │
│    │      │        │        │        │          │
├──┼───┼────┼────┼────┼─────┤
│三  │057504│陸拾萬元│89/03/30│89/05/15│奕穎國際有│
│    │      │        │        │        │限公司張英│
│    │      │        │        │        │雄        │
│    │      │        │        │        │          │
└──┴───┴────┴────┴────┴─────┘
附錄本案論罪科刑法條全文：
刑法第三百零二條：
私行拘禁或以其他非法方法，剝奪人之行動自由者，處五年以下
有期徒刑、拘役或三百元以下罰金。
因而致人於死者，處無期徒刑或七年以上有期徒刑，致重傷者，
處三年以上十年以下有期徒刑。
第一項之未遂犯罰之。
